【裁判字號】    98,簡上,306
【裁判日期】    990330
【裁判案由】    拆屋還地
【裁判全文】
臺灣高雄地方法院民事判決             98年度簡上字第306號
上  訴  人  丙○○兼林立洽之.
            丁○○林立洽之承.
            甲○○林立洽之承.
            己○○林立洽之承.
兼  共  同
訴訟代理人  乙○○林立洽之承.
被  上訴人  戊○○
上列當事人間請求拆屋還地事件，上訴人對於民國98年6 月26日
本院高雄簡易庭98年度雄簡字第351 號判決，提起上訴，本院於
民國99年3月4日言詞辯論終結，判決如下：
    主  文
原判決命上訴人甲○○、丁○○、己○○、乙○○應將坐落高雄
市○○○段一八０七地號土地上如附圖所示A 部分（面積二點一
五）之地上物拆除，並將該部分土地返還被上訴人之部分，及該
部分假執行之宣告均廢棄。
上開廢棄部分，被上訴人第一審之訴駁回。
其餘上訴駁回。
第二審訴訟費用由上訴人負擔。
    事實及理由
一、按當事人死亡或法定代理人之代理權喪失者，其繼承人或法
    定代理人於得為承受訴訟時，應即為承受訴訟之聲明，他造
    當事人，亦得聲明承受訴訟，民事訴訟法第175 條定有明文
    。查，原審判決送達後，原審被告林立洽於民國98年7 月16
    日死亡，上訴人均為法定繼承人，且未聲明拋棄繼承或限定
    繼承，除有戶籍謄本及繼承系統表在卷可稽（本院卷第21
    至25頁）外，並經本院依職權查核無誤。是以，上訴人聲明
    承受訴訟（本院卷第20頁），核無不合，應予准許。
二、按訴訟繫屬中為訴訟標的之法律關係，雖移轉於第三人，於
    訴訟無影響，民事訴訟法第254 條第1 項前段已有明定。被
    上訴人於原審依據所有物返還請求權，主張坐落高雄市苓雅
    區○○○段1807之1 地號土地上之未保存登記建物占用同段
    1807地號土地如附圖所示A 部分之土地，請求上訴人拆除A
    部分之地上物。該未保存登記建物，原為林立洽所有，林立
    洽死亡後，由上訴人全體繼承，上訴人於98年11月17日協議
    分割遺產，將該未保存登記建物分由上訴人甲○○取得，有
    分割繼承協議書在卷可憑（本院卷第89頁）。上訴人全體承
    受訴訟，嗣於第二審訴訟繫屬中，訴訟標的之法律關係移轉
    ，依前述規定，對於訴訟無影響，附此敘明。
三、被上訴人起訴主張：被上訴人為坐落高雄市苓雅區○○○段
    1807地號土地（下稱系爭1807地號土地）及土地上建物之所
    有權人。坐落高雄市苓雅區○○○段1810地號土地（下稱系
    爭1810地號土地）及其上同段7613建號建物（門牌號碼：高
    雄市○○區○○路46號，下稱甲建物）登記為上訴人丙○○
    所有；上訴人亦為坐落高雄市苓雅區○○○段1807之1 地號
    土地（下稱系爭1807之1 地號土地）上未保存登記建物（下
    稱乙建物）之所有權人，上訴人己○○亦為系爭1807之1 地
    號土地之所有權人。上訴人並無占用系爭1807地號土地之法
    律上權源，竟增建甲建物、乙建物，而無權占用系爭1807地
    號土地如附圖所示A 部分（面積2.15平方公尺）、B 部分（
    面積0.93平方公尺）。為此依所有物返還請求權提起本訴，
    並於原審聲明：(一)上訴人應將系爭1807地號土地上如附圖所
    示A 部分（面積2.15平方公尺）、B 部分（面積0.93平方公
    尺）之地上物拆除，並將該部分土地返還被上訴人。
    (二)願供擔保，請准宣告假執行。
四、上訴人則以：系爭1807地號土地與系爭1807之1 地號土地於
    分割前原為被上訴人與上訴人己○○共有，嗣於86年間經裁
    判分割；系爭1810地號土地原為訴外人林正福所有，林立洽
    於83年間以上訴人丙○○名義買受，甲建物、乙建物於林立
    洽買受系爭1810地號土地及系爭1807、1807之1 地號土地裁
    判分割前即已存在，上訴人僅係重新整理而已。甲建物及乙
    建物占用系爭1807地號土地如附圖所示A 、B 部分原係三角
    形空地，無法利用，上訴人已支出約新台幣（下同）10萬元
    整理甲建物、乙建物，若拆除附圖所示A 、B 部分，對被上
    訴人顯無實益，而對上訴人損失甚大，被上訴人請求上訴人
    拆除附圖所示A 、B 部分，並返還該部分土地，不無權利濫
    用之嫌。上訴人應得請求以相當之價格，向被上訴人購買附
    圖所示A 部分之土地等語為辯。並於原審聲明：(一)被上訴人
    第一審之訴駁回。(二)如受不利判決，願供擔保，請准宣告免
    為假執行。
五、原審認被上訴人之訴為一部有理由，一部無理由，判決上訴
    人應將系爭1807地號土地上如附圖所示A 、B 部分之地上物
    拆除，並將該部分土地返還被上訴人，並駁回被上訴人於原
    審對於上訴人己○○之訴（非承受訴訟部分）。上訴人不服
    ，提起上訴，除援用原審之陳述外，另補充：系爭1807地號
    土地上如附圖所示之A 、B 部分之地上物，雖共用牆壁及鐵
    皮屋頂，然A 部分係與甲建物相連，並為上訴人丙○○所使
    用；B 部分係與乙建物相連，由上訴人使用，除丙○○以外
    之上訴人就A 部分之地上物並無處分權，原審判決上訴人就
    附圖所示A 、B 部分之地上物負全部拆除及返還該部分土地
    之義務，應屬有誤。又附圖所示A 部分之地上物，係甲建物
    之廚房，於上訴人丙○○買受甲建物時，即有越界建築之情
    形，上訴人丙○○並無故意越界建築之情形，且附圖所示A
    部分土地無法通行、使用，被上訴人並無利用之實益，又該
    部分拆除，將影響甲建物之結構安全，依民法第796 條之1
    之規定，上訴人丙○○得免為移去A 部分地上物之義務，亦
    得請求以相當價格購買該部分土地等語。並聲明：(一)原判決
    廢棄。(二)前開廢棄部分，被上訴人第一審之訴駁回。被上訴
    人則聲明：上訴駁回。被上訴人就上訴人己○○部分（非承
    受訴訟部分）並未上訴，業已確定，併予敘明。
六、兩造不爭執事實：
  (一)被上訴人為系爭1807地號土地之所有權人。
  (二)系爭1810地號土地及其上之甲建物登記為上訴人丙○○所有
    。
  (三)上訴人己○○為系爭1807之1 地號土地之所有權人，系爭
    1807之1 地號土地上之乙建物，原為林立洽所有，林立洽於
    98年7 月16日死亡，乙建物由上訴人全體繼承，嗣上訴人協
    議分割遺產，乙建物由上訴人甲○○取得。
  (四)附圖所示A 、B 部分土地上之地上物，分別占用系爭1807地
    號土地2.15平方公尺（A 部分）、0.93平方公尺（B 部分）
    A 部分與B 部分以一牆相隔。附圖所示A 部分土地上之地上
    物與甲建物相通，由甲建物出入，並無獨立出入口。附圖所
    示B 部分土地上地上物與乙建物相通，由乙建物出入，並無
    獨立出入口。
七、本件爭點：
  (一)被上訴人請求上訴人拆除系爭1807地號土地上如附圖所示A
    、B 部分之地上物，並返還該部分土地，有無理由？被上訴
    人有無權利濫用之情形？
  (二)上訴人主張得免為除去系爭1807地號土地上如附圖所示A部
    分之地上物，並請求以相當價格購買該部分土地，有無理由
    ？
八、得心證理由：
  (一)被上訴人請求上訴人拆除系爭1807地號土地上如附圖所示A
    、B 部分之地上物，並返還該部分土地，有無理由？被上訴
    人有無權利濫用之情形？
    1.按所有人對於無權占有或侵奪其所有物者，得請求返還之
      ，對於妨害其所有權者，得請求除去之，民法第767 條前
      段、中段定有明文。
    2.經查：
      (1)甲建物為上訴人丙○○所有，乙建物原為被繼承人林立
        洽所有，林立洽於98年7 月16日死亡，乙建物由上訴人
        全體繼承，嗣經遺產分割協議由上訴人甲○○取得等情
        ，此為兩造所不爭執，並有建物登記謄本、分割繼承協
        議書、高雄市稅捐稽徵處房屋稅籍證明書在卷可稽（原
        審卷第7 頁、本院卷第89、90頁）。又甲建物、乙建物
        分別占用系爭1807地號土地上如附圖所示A 、B 部分（
        面積2.15、0.93平方公尺），A 、B 兩部分可以區分，
        A 部分為甲建物之廁所及廚房，由甲建物出入；B 部分
        係乙建物之廁所，由乙建物出入等情，亦經本院會同兩
        造及地政機關到場勘測無誤，並有勘驗筆錄、複丈成果
        圖存卷可考（本院卷第53、57頁）。足見，A 部分之地
        上物係甲建物之附屬建物，B 部分之地上物則為乙建物
        之附屬建物。是以，上訴人丙○○占用系爭1807地號土
        地如附圖所示A 部分；上訴人全體占用系爭1807地號土
        地如附圖所示B 部分之事實，應可認定。
      (2)上訴人雖辯稱A 部分之地上物，係甲建物之原屋主即訴
        外人林正福所興建；B 部分之地上物係於系爭1807地號
        土地分割前，依共有人之約定所搭建云云；然甲建物已
        移轉登記為上訴人丙○○所有，有建物登記謄本在卷可
        考，並由上訴人丙○○亦自承甲建物占有，上訴人丙○○現即為系爭1807地號土地如附圖所示A 部分土地之占
        有人，上訴人丙○○既無占用系爭1807地號土地之正當
        權源，自屬無權占用。至於乙建物縱使為系爭1807地號
        土地上之共有人於裁判分割共有物前所興建，然系爭18
        07地號土地既經分割共有物判決將系爭土地分歸被上訴
        人單獨所有，即有排除他人無權占有之權利，從而被上
        訴人本於所有權請求上訴人拆除地上物返還土地，洵無
        不合。上訴人此部分抗辯，並無足採。
      (3)上訴人另辯稱其A 、B 部分之地上物所占用之土地係三
        角形空地，並非防火巷，被上訴人亦無法通行、利用，
        被上訴人請求上訴人將A 、B 部分之地上物拆除，並將
        土地返還被上訴人，有權利濫用之情形云云。按權利之
        行使，不得違反公共利益，或以損害他人為主要目的，
        民法第148 條第1 項固有明文。惟權利濫用禁止原則，
        於適用時除須注意權利人於行使權利時，於主觀上有無
        以損害他人為主要目的外，在客觀上尚須綜合權利人因
        權利行使所能取得之利益，與其權利之行使對於他人及
        社會國家整體可能造成之損失，加以比較衡量。被上訴
        人請求上訴人拆除系爭1807地號土地上如附圖所示之A
        、B 部分之地上物，乃行使法律所賦與之權利。且A 、
        B 部分之地上物，均屬增建部分，與甲建物、乙建物之
        結構安全無涉，縱然拆除，對於上訴人之損害並未顯大
        於被上訴人之利益，更無關於社會國家整體利益，自難
        謂被上訴人行使其所有權，請求上訴人拆除A 、B 部分
        之地上物，有權利濫用之情形。
      (4)綜上，被上訴人請求上訴人丙○○將系爭1807地號土地
        上如附圖所示A 部分（面積2.15平方公尺）之地上物拆
        除，並將該部分土地返還被上訴人；請求上訴人全體將
        系爭1807地號土地上如附圖所示B 部分（面積0.93平方
        公尺）之地上物拆除，並將該部分土地返還被上訴人，
        為有理由，應予准許，逾此範圍之請求，並無理由。
  (二)上訴人主張得免為除去系爭1807地號土地上如附圖所示A部
    分之地上物，並以相當價格購買該部分土地，有無理由？
    1.按土地所有人建築房屋非因故意或重大過失逾越地界者，
      鄰地所有人如知其越界而不即提出異議，不得請求移去或
      變更其房屋。但土地所有人對於鄰地因此所受之損害，應
      支付償金。前項情形，鄰地所有人得請求土地所有人，以
      相當之價額購買越界部分之土地及因此形成之畸零地，其
      價額由當事人協議定之；不能協議者，得請求法院以判決
      定之；土地所有人建築房屋逾越地界，鄰地所有人請求移
      去或變更時，法院得斟酌公共利益及當事人利益，免為全
      部或一部之移去或變更。但土地所有人故意逾越地界者，
      不適用之。前條第1 項但書及第2 項規定，於前項情形準
      用之，民法第796 條、第796 條之1 分別定有明文。
    2.上訴人主張A 部分之地上物，係上訴人丙○○買受甲建物
      時，即已存在，甲建物於興建之初即有越界之情形，並非
      上訴人丙○○故意所為，況且，A 部分之土地，無法通行
      使用，倘若拆除A 部分之地上物對於被上訴人顯無實益，
      卻將嚴重影響甲建物之廚房建物安全等情，然A 部分之地
      上物係屬增建部分，與甲建物之結構安全無涉，縱然拆除
      ，對於上訴人之損害並未顯大於被上訴人之利益，更無關
      於社會國家整體利益。參以，原審於97年10月14日會同兩
      造及地政機關進行勘測時，林立洽仍持續進行搭建建A 部
      分地上物之鐵皮屋工程，縱因上訴人丙○○因被上訴人主
      張權利而受有增建工程費用之損失，亦係自招損失，與被
      上訴人主張主張權利無關。上訴人請求免為除去系爭1807
      地號土地上如附圖所示A部分之地上物，並請求以相當價
      格購買該部分土地，洵非可採。
九、綜上所述，被上訴人依據所有物返還請求權，請求上訴人丙○○將系爭1807地號土地上如附圖所示A 部分（面積2.15
    平方公尺）之地上物拆除，並將該部分土地返還被上訴人；
    請求上訴人全體將系爭1807地號土地上如附圖所示B 部分（
    面積0.93平方公尺）之地上物拆除，並將該部分土地返還被
    上訴人，為有理由，應予准許。被上訴人請求上訴人丁○○
    、甲○○、己○○、乙○○將系爭1807地號土地上如附圖所
    示A 部分（面積2.15平方公尺）之地上物拆除，並將該部分
    土地返還被上訴人之部分，並無理由，應予駁回。原審就上
    開應駁回部分，判決被上訴人勝訴，尚有未洽，上訴意旨就
    此部分指摘原判決不當，求予廢棄改判，為有理由，爰由本
    院予以廢棄改判如主文第2 項所示。至上訴意旨其他上訴部
    分，並無理由，應予駁回。
十、據上論結，本件上訴為一部有理由、一部無理由，爰依民事
    訴訟法第436 條之1 第3 項、第450 條、第449 條第1 項、
    第79條，判決如主文。
中    華    民    國    99    年    3     月    30    日
                  民事第三庭    審判長法  官  朱玲瑤
                                      法  官  李嘉益
                                      法  官  陳宛榆
正本係照原本作成。
本判決不得上訴。
中    華    民    國    99    年    3     月    30    日
                                      書記官  周耿瑩

司法院資訊處製作；財團法人民間司法改革基金會備份。
